【裁判字號】    88,簡上,118
【裁判日期】    890516
【裁判案由】    確認租賃關係不存在
【裁判全文】
臺灣臺北地方法院民事判決  八十八年度簡上字第一一八號
    上  訴  人  丙○○  籍設台北仁愛路四段四四八號五樓
                        現住台北縣汐止鎮○○街一六巷二八號地下一樓
                丁○○
                        現住.
    被上訴人    台灣中小企業銀行股份有限公司
                        設台北市○○○路○段七十二號
    法定代理人  戊○○  住同右.
    訴訟代理人  甲○○  住同右.
                乙○○  住同右.
右當事人間請求確認租賃關係不存在事件，上訴人對於中華民國八十七年十二月二日
本院台北簡易庭八十七年度北簡字第一二九一五號第一審判決提起上訴，本院判決如
左：
    主    文
上訴駁回。
第二審訴訟費用由上訴人連帶負擔。
    事    實
甲、上訴人方面：
  壹、上訴人丁○○未於言詞辯論期日到場，亦未提出書狀任何聲明或陳述。
  貳、上訴人丙○○：
    一、聲明：
    （一）原判決廢棄。
    （二）駁回被上訴人第一審簡易之訴。
    二、陳述：除與原審判決書所載者相同茲予引用外，補稱：
        於民國（下同）八十四年八、九月間，上訴人丁○○、訴外人張文義、蕭道
        龍為向被上訴人辦理房屋抵押貸款，乃要求上訴人代為清償彼等所有間牌號
        碼台北市○○街三七號六樓之一、七樓、八樓房屋前手屋主之銀行貸款，上
        訴人丁○○並佯稱近日即可獲授信撥款，上訴人丙○○遂於同年八月三十日
        、九月二十日及九月三十日代償陽明山信用合作社之貸款共二百一十八萬二
        千八百五十三元，又代為僱工裝潢並支付水電費，系爭六樓之一、七樓及八
        樓房屋嗣分別移轉登記予上訴人丁○○、訴外人蕭道龍及張文義，詎上訴人
        丁○○等並未獲撥款，上訴人丁○○乃於八十五年三月與上訴人丙○○達成
        協議，而於同年六月一日簽訂租賃契約，以上訴人丙○○代墊之款項作為承
        租台北市○○街三七號六樓之一（下稱系爭房屋）之押金，並以八十五年九
        月十日起之押金利息抵付房租，至上訴人丁○○另以系爭房屋設定抵押權為
        向被上訴人借款之擔保，並就系爭房屋未出租一節書立切結書，上訴人陳進
        限並不知情，是上訴人間之租賃契約並非通謀虛偽意思表示，租賃關係應屬
        存在。
    三、證據：除援用原審所提證據外，補提代收票據對帳單、瓦斯費收據、自來水
        繳費收據、保證責任陽明山信用合作社收傳票、房屋租賃契約書為證，並聲
        請訊問證人馬敏華。
乙、被上訴人方面：
  一、聲明：駁回上訴。
  二、陳述：除與原審判決書所載者相同茲予引用外，補稱：上訴人提出之系爭房屋
      租賃約書與其在執行處提出之租賃契約書並不相同，足見並非真正。
  三、證據：除援用原審所提證據外，補提不動產買賣契約書、建物登記謄本、土地
      登記謄本為證，並聲請訊問證人游鍚培。
丙、本院依職權調閱本院八十八年度簡上字第二０九號卷。
    理    由
壹、程序方面：
  一、本件訴訟標的對於原審被告丁○○及丙○○必須合一確定，丙○○提起上訴之
      行為有利益於丁○○，依民事訴訟法第五十六條第一款之規定，其效力應及於
      丁○○，合先敘明。
  二、本件上訴人丁○○經合法通知，未於言詞辯論期日到場，核無民事訴訟法第三
      百八十六條所列各款情形，爰依被上訴人之聲請，由其一造辯論而為判決。
貳、實體方面：
  一、本件被上訴人起訴主張：上訴人丁○○於八十五年十月間為訴外人菲士達資訊
      有限公司（下稱菲士達公司）之連帶保證人，與被上訴人訂立週轉金貸款契約
      ，為擔保借款之清償乃將其所有坐落台北市○○區○○段二小段六一、六二號
      土地及其上建物門牌號碼台北市○○○街三七號六樓之一房屋，提供予被上訴
      人設定抵押權，嗣訴外人菲士達公司屆期無法清償借款，被上訴人起訴請求上
      訴人丁○○清償借款，經本院八十六年度重訴字第一一三八號民事判決被上訴
      人勝訴確定在案。詎被上訴人聲請對上開不動產以本院八十七年度執乙字第三
      ０六五號強制執行之際，上訴人丙○○提出與上訴人丁○○簽訂之租賃契約，
      致房屋因有租賃關係存在而無人應買。上訴人丁○○於設定抵押權予被上訴人
      時，曾於八十五年十月十八日出具切結書，保證設定時絕無將抵押物出租，被
      上訴人亦曾派員至現場查明並無第三人居住系爭房屋內，且該租賃契約約定以
      押金利息抵付房租亦與社會交易習慣不符，顯係上訴人串通以阻礙被上訴人實
      行債權，該租賃契約為通謀虛偽意思表示而無效，爰起訴確租賃關係不存在等
      情。
  二、上訴人則以：上訴人丁○○等人於八十四年九、十月間，為向被上訴人辦理房
      屋抵押貸款，乃要求上訴人代為清償彼等所有坐落台北市○○街三七號六樓之
      一、七樓、八樓房屋前手屋主之銀行貸款，上訴人丙○○遂代償陽明山信用合
      作社之貸款，詎嗣後上訴人丁○○等並未獲撥款，上訴人丁○○乃於同年六月
      一日與上訴人丙○○簽訂租賃契約，以上訴人丙○○代墊之款項作為承租系爭
      房屋之押金，並以押金利息抵付房租，是上訴人間之租賃契約並非通謀虛偽意
      思表示，租賃關係應屬存在等語，資為抗辯。
  三、按確認法律關係不存在之訴，如被告主張法律關係存在時，應由被告負舉證責
      任，最高法院著有四十二年台上字第一七０號判例可資參照。本件被上訴人起
      訴請求確認上訴人間就系爭房屋之租賃關係不存在，依上開判例之旨，自應由
      上訴人舉證證明法律關係存在。上訴人主張彼等就系爭房屋有租賃關係存在，
      固據提出房屋租賃契約書為證，惟查：
  （一）上訴人提出之租賃契約書，業經被上訴人否認為真正，依民事訴訟法第三百
        五十七條規定，應由上訴人證其真正。上訴人於原審提出之租賃契約書（下
        稱前者）與在本院提出租賃契約書（下稱後者）自客觀形式比較，有下列不
        同之處：
    １、第一行承租人丙○○印章所蓋位置不同。
    ２、前者第二條、第三條、第七條及契約騎縫均未蓋丙○○印章。
    ３、契約最末承租人丙○○簽名及用印位置不同。
    ４、前者未寫承租人地址且二者國民身分證統一編號筆跡不同。
        上訴人自稱只寫一份契約書，何以卷內二份租賃契約卻有上述明顯不同之處
        ，系爭租賃契約書之真正，容有疑問；上訴人復無從證明租賃契約之真正，
        該項證據即難採信。
  （二）上訴人丙○○又辯以上訴人丁○○為向被上訴人辦理房屋抵押貸款，乃要求
        上訴人丙○○代為清償其所有系爭房屋前手屋主之銀行貸款，詎嗣後並未獲
        被上訴人撥款，上訴人間乃簽訂租賃契約，以上訴人丙○○代墊之貸款及裝
        潢款項作為承租系爭房屋之押金，並以押金利息抵付房租等事實，雖據提出
        代收票據對帳單、保證責任陽明山信用合作社收傳票為證。然查，上訴人丁
        ○○於八十五年七月五日始與訴外人王三光就系爭房屋訂立買賣契約，並於
        同年八月二十日辦理所有權移轉登記，有不動產買賣契約書、土地及建物登
        記謄本在卷可稽，上訴人丙○○辯稱其於八十四年八、九月間即代上訴人丁
        ○○代償前手屋主貸款，顯與事理有違。次查，上訴人丙○○所辯曾代墊系
        爭房屋之裝潢費用，並未舉證以實其說，尚難採信，參以系爭房屋既於八十
        五年八月二十日始移轉登記為上訴人丁○○所有，衡諸常情，丁○○應無可
        能於訂立買賣契約前即取得系爭房屋之占有，上訴人丙○○又豈可能於八十
        四年底即代墊系爭房屋之裝潢費用？第查，果如上訴人丙○○所辯以其代償
        陽明山信用合作社之貸款二百一十八萬二千八百五十三元作為台北市○○街
        三七號六樓之一、七樓、八樓之押金，惟僅系爭房屋及八樓房屋之押金各一
        百萬元及一百五十萬元即達二百五十萬元，再加上七樓之押金，上開墊款數
        顯有不足，上訴人所辯與事理有違，要非可採。上訴人丙○○又提出瓦斯費
        收據、自來水繳費收據作為承租系爭房屋之證據，惟該等證據不能直接證明
        有租賃關係存在，況上訴人所提出者均為同址八樓而非系爭房屋之收據，且
        其抬頭為訴外人林純德，亦難據以認定與系爭房屋有關。
  （三）第查，證人即台北市政府警察局圓山派出所警員馬敏華到庭結證稱：系爭房
        屋為伊轄區，伊自八十五年底至八十六年初曾去查過七、八次戶口。伊未曾
        見過丙○○，但曾見過丙○○與陳文魁之租賃契約，撫順街三十七號六、七
        、八樓為出租套房，丙○○出租予陳文魁，陳文魁再出租予房客（八十八年
        九月三日準備程序筆錄），而訴外人菲士達公司於八十五年十月間即以上訴
        人丁○○為連帶保證人與被上訴人訂立週轉金貸款契約，並以上訴丁○○所
        有系爭房屋為擔保等情為兩造所不爭執，上訴人丁○○亦書立切結書保證系
        爭房屋並無租賃關係存在，則馬敏華之證詞至多僅能證明八十五年底曾看過
        丙○○與陳文魁之租賃契約，縱彼等之租賃之租約屬實，亦無法證明本件租
        賃關係存在。第查，上訴人丙○○八十五年、八十六年度所得稅申報，並未
        申報系爭房屋之租賃所得，經本院依職權調取本院八十八年度簡上字第二０
        九號卷所附財政部台北市國稅局信義稽徵所八十八年八月二十六日財北國稅
        信義字第八八０一一二五八號函核閱屬實，則上訴人丙○○與陳文魁就系爭
        房屋是否真有租賃關係存在，亦非無疑。
  （四）復查，被上訴人主張上訴人丁○○曾於八十五年十月十八日書立保證保證系
        爭房屋並無租賃關係存在，業據提出切結書為證，並經證人游錫培到庭證稱
        ：伊於被上訴人公司負責放款授信業務，曾去系爭房屋現場，現場隔間，無
        居家擺設，在場之借款人友人歐先生表示無租賃關係，嗣後借款人並立切結
        書等語綦詳（見八十八年七月七日準備程序筆錄），則上訴人丙○○辯稱八
        十五年六月即與上訴人丁○○訂立租賃契約云云，即非可取。
  （五）綜上所述，上訴人既不能舉證證明就系爭房屋之租賃關係存在，揆諸首揭判
        例要旨及民事訴訟法第二百七十七條前段規定，上訴人就有利於己之事實既
        怠為舉證，自應承受敗訴判決之危險。
四、本件事證已臻明確，上訴人丙○○聲請訊問證人黃永祥，惟黃永祥係住在同址七
    樓而非系爭房屋，縱到庭作證其證言亦無從證明與系爭房屋有關，是無再予傳訊
    之必要，兩造其餘攻擊防禦方法，於本判決結果不生影響，爰不一一論述，併此
    敘明。
五、從而，被上訴人請求確認上訴人間就系爭房屋之租賃關係不存在，為有理由，應
    予准許；原審為被上訴人勝訴之判決，於法並無不合。上訴意旨指摘原判決不當
    ，求予廢棄改判，為無理由，應予駁回其上訴。
據上論結：本件上訴為無理由，依民事訴訟法第四百三十六條之一第三項、第四百六
十三條、第三百八十五條第一項前段、第四百四十九條第一項、第八十五條第二項，
判決如主文。
中      華      民      國    八十九    年      五      月      十六    日
                              民事第四庭審判長法      官  謝明珠
                                              法      官  張競文
                                              法      官  劉又菁
右為正本係照原本作成
本判決不得上訴
中      華      民      國    八十九    年    五      月      十六      日
                                          法院書記官  黃瓊滿


司法院資訊處製作；財團法人民間司法改革基金會備份。
